【裁判字號】    99,訴,482
【裁判日期】    991028
【裁判案由】    確認債權不存在
【裁判全文】
臺灣高雄地方法院民事判決               99年度訴字第482號
原      告  丁○○
            己○○
            戊○○
上三人共同
訴訟代理人  許清連律師
            李錦臺律師
            陳奕全律師
被      告  馬來西亞商富析資產管理股份有限公司台灣分公司
法定代理人  丙○○
訴訟代理人  甲○○
            乙○○
                      室
上列當事人間確認債權不存在事件，本院於民國99年10月18日言
詞辯論終結，判決如下：
    主  文
確認被告對於原告丁○○、己○○、戊○○如附件所示債權憑證
之債權逾蔡林月燕遺產範圍部分不存在。
訴訟費用由被告負擔。
    事實及理由
壹、程序部分：
一、被告之法定代理人原為劉宗雄，嗣於訴訟繫屬後變更為丙○○，並聲明承受訴訟（見本院卷第74頁），經核與法並無不
    合，應予准許。
二、按訴狀送達後，原告不得將原訴變更或追加他訴。但請求之
    基礎事實同一者，不在此限，民事訴訟法第255 條第1 項第
    2 款定有明文。本件原告原訴請確認被告對原告繼承其母蔡
    林月燕連帶保證債權新臺幣（下同）5,788,780 元不存在；
    嗣於民國99年10月18日到庭時將聲明更正為「確認被告對於
    原告所執本院88年度執字第19053 號債權憑證（原告誤認為
    91年度執修字第19928 號債權憑證）之債權逾蔡林月燕遺產
    範圍部分不存在。」經核原告所為之訴之變更，其請求之基
    礎事實均屬同一，是揆諸前開規定，原告所為之訴之變更，
    應予准許，先此敘明。
貳、實體部分：
一、原告主張：原告丁○○、己○○、戊○○為訴外人蔡林月燕
    之繼承人，蔡林月燕因擔任其配偶蔡文河向訴外人高雄市第
    二信用合作社（下稱高雄二信）之連帶保證人而對高雄二信
    負有5,788,780 元之債務（下稱系爭保證債務），被告於98
    年間以其受讓上開債權為由，執本院88年度執字第19053 號
    債權憑證（下稱系爭債權憑證），聲請對原告丁○○強制執
    行，經本院以98年度司執字第111042號執行事件（下稱上開
    強制執行事件）受理，惟原告所繼承蔡林月燕之遺產僅有車
    牌號碼XG-801 7號自小客車1 輛，依民法繼承編施行法第1
    條之3 規定，由原告繼續履行系爭保證債務，已顯失公平，
    被告自不得對原告為強制執行，縱系爭強制執行事件已因被
    告撤回而終結，但被告仍可隨時執行，致原告受有追索之不
    利益，故原告有確認被告對於原告繼承逾被繼承人蔡林月燕
    遺產範圍部分之債權不存在之確認利益，為此提起
    本件訴訟，並聲明如主文所示。
二、被告則以：被告係自訴外人兆豐資產管理股份有限公司（下
    稱兆豐公司）受讓上開債權，並已將債權讓與之事實合法通
    知債務人，原告於蔡林月燕死亡時，既未向法院聲明拋棄或
    為限定繼承，自應就蔡林月燕之債務負清償之責，並應就由
    其等繼續履行繼承債務顯失公平及所繼承之遺產範圍負舉證
    責任，惟原告並未舉證由其繼續履行債務有何顯失公平之情
    事，況系爭保證債務之主債務人乃原告之父蔡文河，原告父
    母親是於83年間以房地設定抵押向被告借款，原告亦一直都
    居住在此房地，直到拍賣搬離為止，故原告因保證債務而獲
    得相當租金之利益，原告自不得主張依上開規定以所繼承之
    遺產為限負清償之責等語資為抗辯，並聲明：駁回原告之訴
    。
三、兩造不爭執事項：
  (一)原告之被繼承人蔡林月燕於91年7 月6 日死亡，原告為其繼
    承人，並未向本院為拋棄或限定繼承，均為蔡林月燕之遺產
    繼承人。
  (二)蔡林月燕之配偶蔡文河曾向高雄二信借款，並由蔡林月燕擔
    任連帶保證人，高雄二信並於89年間就蔡文河未清償之借款
    聲請核發支付命令，經本院核發89年度促字第11613 號支付
    命令確定，且以之為執行名義聲請強制執行，經本院發給系
    爭債權憑證，高雄二信嗣後則將該筆債權讓與訴外人永泰資
    產管理有限公司（下稱永泰公司），再由永泰公司讓與兆豐
    公司，嗣兆豐公司復於97年8 月29日將上開債權讓與被告。
  (三)被告於98年間執系爭債權憑證聲請對丁○○之薪資及股票為
    強制執行，經本院以98年度司執字第111042號執行事件強制
    執行事件受理在案，嗣因丁○○並無股票及薪資可供扣押，
    本院乃撤銷扣押命令並檢還系爭債權憑證，上開強制執行事
    件業已終結。
  (四)財政部高雄市國稅局於99年3 月12日以財高國稅資字第0990
    018128號函覆蔡林月燕之財產歸屬資料清單，依上開清單記
    載財產僅有車牌號碼XG- 8017號自小貨車1 輛。
四、本件爭執事項：
  (一)原告有無受確認判決之法律上利益？
  (二)原告以繼續履行系爭保證債務顯失公平為由，主張有民法繼
    承編施行法第1 條之3 第2 項之適用，提起本訴，是否有理
    由？
五、本院之判斷：
  (一)原告有無受確認判決之法律上利益？
    1.按「確認法律關係之訴，非原告有即受確認判決之法律上
      利益者，不得提起之」，民事訴訟法第247 條第1 項前段
      定有明文；又「所謂即受確認判決法律上利益，係指因法
      律關係之存否不明確，致原告在私法上之地位有受侵害之
      危險，而此項危險得以對於被告之確認判決除去之者而言
      」，有最高法院42年台上字第1031號判例意旨足參；又請
      求確認之法律關係究竟存否，不以言詞辯論時有爭執者為
      限，如當事人在起訴前曾就法律關係存否有爭執者，即應
      認有受確認判決之利益，概如以當事人就法律關係存否之
      主張游移不定，而遽認起訴無保護必要，將使他造無從取
      得既判力之確定裁判，故對法律關係之存否，兩造曾有不
      同主張者，即應認有即受確認判決之法律上利益。
    2.經查，原告丁○○、己○○、戊○○為蔡林月燕之繼承人
      ，蔡文河前於87年5 月18日向高雄二信借款700 萬元，並
      由蔡林月燕擔任連帶保證人，嗣因蔡文河自87年9 月18日
      起未依約清償上開借款本息，高雄二信遂於89年間就上該
      債權聲請核發支付命令，經本院核發89年度促字第11613
      號支付命令確定，且以之為執行名義聲請強制執行，經本
      院發給系爭債權憑證，嗣高雄二信於91年間聲請拍賣抵押
      物結果，尚有債權5,788,780 元未能受償，而被告於97年
      8 月29日輾轉自兆豐公司受讓上開債權，因蔡林月燕業於
      91年7 月6 日死亡，被告於98年間以其受讓上開債權為由
      ，執系爭債權憑證聲請對蔡林月燕之繼承人即原告丁○○
      之財產為強制執行，上開執行案件因原告執行無著而告終
      結等情，業經本院調閱98年度司執字第111042號卷查明，
      且為兩造所不爭執。
    3.原告主張蔡林月燕僅遺有一部自小貨車，倘由原告繼續履
      行上揭保證債務顯失公平，依民法繼承編施行法第1 條之
      3 規定，應認被告對原告如附件所示債權憑證之債權於超
      過蔡林月燕遺產範圍之部分不存在，被告則對於原告如附
      件所示債權憑證之債權逾蔡林月燕遺產範圍不存在一節仍
      有爭執，且被告仍執有如附件所示債權憑證，隨時可以之
      為執行名義，對原告之固有財產聲請強制執行，另被告曾
      於99年8 月6 日民事答辯狀中主張「原告等均因本件保證
      契約受有利益，卻不負擔債務（義務），何來顯失公平」
      等語可知（見本院第178 至179 頁），足認被告對如附件
      所示債權憑證之債權逾蔡林月燕遺產範圍部分於兩造間是
      否存在確實曾有爭執，從而原告與被告間就如附件所示債
      權憑證之債權逾蔡林月燕遺產範圍部分之存否即屬不明確
      ，有致原告在私法上之地位受侵害之危險，而此項危險得
      以確認判決除去，故原告主張其就本件確認訴訟有請求確
      認之法律上利益，自屬有據，應屬適法。
  (二)原告以繼續履行系爭保證債務顯失公平為由，主張有民法繼
    承編施行法第1 條之3 第2 項之適用，提起本訴，是否有理
    由？
    1.按繼承在民法繼承編98年5 月22日修正施行前開始，繼承
      人對於繼承開始以前已發生代負履行責任之保證契約債務
      ，由其繼續履行債務顯失公平者，以所得遺產為限，負清
      償責任。查，蔡文河前於87年5 月18日向高雄二信借款70
      0 萬元，並由蔡林月燕擔任連帶保證人，嗣因蔡文河自87
      年9 月18日起未依約清償上開借款本息，故蔡林月燕代負
      履行責任之保證契約債務之發生時點係在91年7 月6 日蔡
      林月燕死亡前之事實，有系爭債權憑證為憑，並經本院職
      權調取系爭強制執行事件卷證核閱無誤，則系爭保證債務
      係屬民法繼承編施行法第1 條之3 第2 項所定，於繼承開
      始以前已發生代負履行責任之保證契約債務，應堪認定。
    2.關於民法繼承編施行法第1 條之3 第2 項所規定繼續履行
      債務是否顯失公平，應以繼承人與繼承債務發生之關連性
      、繼承人有否於繼承開始前自被繼承人處取得財產及取得
      多寡，債務人現實之經濟狀況為判斷之準據，即以該繼承
      債務之發生，繼承人是否曾受有利益及債務人自身之經濟
      情況為判斷基礎，若繼承人與繼承債務之發生並無關連，
      繼承人對被繼承人財產況狀全然無涉，則令繼承人就被繼
      承人債務負完全之清償責任，自屬顯失公平。
    3.查原告之被繼承人蔡林月燕死亡所遺留之財產僅有1989年
      出廠，車牌號碼為XG-8017 號之自小貨車1 部，系爭車輛
      現值為15,000元之事實，有財產歸屬資料清單、臺灣省汽
      車商業同業公會聯合會99年7 月8 日省汽哲字第0084號函
      、99年7 月30日省汽哲字第0087號函在卷足憑（見本院卷
      第59頁、156 、168 頁）。而系爭保證債務，係因蔡文河
      於83年4 月14日以其所有坐落於高雄市○○區○○段344
      地號及同段162 號建物設定抵押，而於87年5 月18日向高
      雄二信借款700 萬元，而由高雄二信撥款予蔡文河，此有
      本院88年度拍字第2322號拍賣抵押物裁定及切結書在卷可
      稽（見本院卷第176 、177 頁），則堪認原告及蔡林月燕
      應均無從中獲取任何積極利益。
    4.被告雖主張系爭保證債務之主債務人乃原告之父蔡文河，
      而原告父母親是於83年間以房地設定抵押向被告借款，原
      告亦一直都居住在此房地，直到拍賣搬離為止，故原告因
      保證債務而獲得相當租金之利益云云，惟查，一般人以房
      屋設定抵押向金融機關借款，雖有因購屋資金不足辦理房
      屋貸款者，亦有因其他財務規劃或資金周轉之需而以房屋
      設定抵押借款者，其原因非僅一端，故本不得僅以房地設
      定抵押借款，即逕認系爭借款卻係用於購置房地之用，況
      蔡文河係於83年4 月14日即以其上開房地為高雄二信設定
      抵押，但卻於87年5 月18日始向高雄二信借款700 萬元，
      故上開借款係在房屋購置相當期間後才借貸，實無從認定
      是作為購屋資金。
    5.經本院依職權調閱原告三人之財產所得資料，原告丁○○
      名下有1994年份之汽車1 輛及97年間取得股票2 筆、原告
      己○○名下有1997年份汽車1 輛及97年間取得股票4 筆、
      原告戊○○名下則無任何財產，有財產歸屬資料清單在卷
      可佐（見本卷第105 至107 頁），由原告丁○○、己○○
      以上財產取得之時點觀之，顯與繼承蔡林月燕之遺產並無
      任何關連；又三人目前並無任何可供執行之財產，是以被
      告目前並無對原告之財產為強制執行之舉動，而被告復未
      舉證原告有從蔡林月燕獲取任何積極利益，或除上開車牌
      號碼為XG-8017 號自小貨車外有繼承任何積極財產，故應
      認原告對系爭保證債務，由其繼續履行繼承債務顯失公平
      ，自有民法繼承編施行法第1 條之3 第2 項規定之適用，
      即應以所得遺產為限，負清償責任
六、綜上所述，原告丁○○、己○○、戊○○主張渠等繼承係在
    民法繼承編98年5 月22日修正施行前開始，而如附件所示債
    權憑證之債權係渠等於91年7 月6 日繼承開始前已發生代負
    責任之保證契約債務，由渠等繼續履行債務顯失公平，依民
    法繼承編施行法第1 條之3 規定，渠等應以所得遺產為限，
    負清償責任，為此請求確認被告對原告丁○○、己○○、戊○○如附件所示債權憑證之債權於超過蔡林月燕遺產範圍之
    部分不存在，為有理由，應予准許。
七、至兩造其餘之攻擊防禦方法及證據資料，經本院斟酌後，認
    為均不足以影響本判決之結果，自無一一詳予論述之必要，
    附此敘明。
八、據上論結，原告之訴為有理由，依民事訴訟法第78條，判決
    如主文。
中    華    民    國    99    年    10    月    28    日
                  民事第六庭    法  官  曾子珍
以上正本係照原本作成。
如對本判決上訴，須於判決送達後20日內向本院提出上訴狀。如
委任律師提起上訴者，應一併繳納上訴審裁判費。
中    華    民    國    99    年    10    月    28    日
                                書記官  何慧娟

司法院資訊處製作；財團法人民間司法改革基金會備份。
